臺灣高等法院刑事判決　　　　　　94年度重上更(七)字第98號
上　訴　人　臺灣臺北地方法院檢察署檢察官
上　訴　人
即　被　告　己○○
　　　　　　　　　　（現於臺灣臺北看守所羈押中）
選任辯護人　胡世斌律師
上　訴　人
即　被　告　乙○○
選任辯護人　林永頌律師
　　　　　　黃聖棻律師
　　　　　　張毓珊律師
上列上訴人因被告殺人等案件，不服臺灣臺北地方法院87年度重
訴字第23號，中華民國87年9 月29日第一審判決（起訴案號：臺
灣臺北地方法院檢察署87年度偵字第7499號、第9520號、第9521
號），提起上訴，經判決後由最高法院第七次發回更審，本院判
決如下：
    主  文
原判決關於己○○、乙○○部分撤銷。
己○○共同殺人，處有期徒刑拾伍年。
乙○○共同殺人，處有期徒刑拾年。
    事  實
一、己○○曾犯殺人未遂、違反肅清煙毒條例及麻醉藥品管理條
    例等罪，仍不知悛悔，於民國（下同）87年4 月11日晚間11
    時許偕同乙○○、謝連富（涉犯傷害罪部分，業經告訴人丙○○、庚○○撤回告訴，原審判決公訴不受理）及程家峰（
    為現役軍人，另由軍事審判機關審理）等前往臺北市○○○
    路○段「漲停板ＫＴＶ酒店」飲酒作樂，迨翌日（12日）凌
    晨3 時許結帳離去，數人搭乘電梯下樓，適在一樓電梯口，
    丙○○、庚○○（丙○○、庚○○所涉傷害罪嫌部分，均經
    告訴人謝連富撤回告訴）及呂多年、甲○○等，欲等電梯上
    樓至「漲停板ＫＴＶ酒店」與先行上樓之友人張建和會合，
    雙方於進出電梯交會時，身體發生擦撞，丙○○等遂出言挑
    釁，謝連富、乙○○佇足轉身相瞪，丙○○、庚○○、呂多
    年、甲○○等迎上前去，雙方一言不合，各均基於傷害之故
    意，互相毆打，丙○○、庚○○等並持滅火器、煙灰筒等物
    毆打謝連富。己○○及程家峰見狀，亦與謝連富共同基於傷
    害之犯意，參與鬥毆。嗣因丙○○、庚○○等身材較為高大
    ，己○○、程家峰不敵，邊打邊退，丙○○、庚○○之朋友
    張建和在樓上聞訊，亦下樓參與鬥毆，其後謝連富遭丙○○
    、庚○○等毆打致眼瞼部瘀傷。己○○見狀原擬打電話求援
    ，但因發覺謝連富受傷後，遭丙○○等繼續毆打，乃與乙○○及程家峰跑至馬路對面，3人相繼衝進台北市○○○路○段
    25之8 號金群便利商店內，共同意圖為自己不法之所有，基
    於默示之合意，結夥3 人以上，趁店長戊○○不備之際，由
    己○○自置物架上奪取水果刀4把，除自持2把外，當場各交
    1把予乙○○及程家峰，未予付帳，3人共同基於殺人之犯意
    ，各持水果刀，衝出伺機殺害對方，適張建和、庚○○於對
    向騎樓下發現己○○等人，乃徒手迅向馬路衝出，張建和首
    在民生東路雙黃線上遭遇己○○、程家峰，己○○即揮刀砍
    殺張建和，庚○○則趨前以腳踹程家峰，程家峰雖遭踹倒地
    ，但仍站起揮刀砍殺庚○○，而張建和在與己○○打鬥過程
    中，為己○○砍中多處，受有左前胸穿刺傷長10公分及於胸
    骨深入胸腔，切斷左第三、第四肋軟骨、深達心包囊、心臟
    左右心室大量出血、血心囊、血胸、右前胸切割傷長9 公分
    、背右側淺皮膚切傷3 公分、背左側淺皮膚切傷1.8×0.4公
    分、右鼠蹊部切傷2.0×0.7公分、右大腿上端、右鼠蹊部斜
    走二公分切傷及右下腿膝蓋部半圓形切傷八公分傷，當場倒
    臥血泊，嗣經送醫不治死亡。庚○○於與程家峰打鬥中，亦
    遭程家峰砍中多處，致受有前胸三處裂傷，分別為16×5×5
    公分、15×6×5公分、5×3×3公分，兩前臂裂傷，分別為5
    ×5×1公分、5×3×3公分及右腹裂傷16×10×6公分、肝臟
    裂傷、左腹裂傷14×5×5公分、後頸部裂傷 5×1×1公分等
    傷，惟仍繼續與程家峰纏鬥，嗣至2 人均跌倒，始行停手，
    程家峰旋起身自小巷奔離現場，並將水果刀丟棄於巷內排水
    溝，庚○○經及時送醫，始倖免於死。另庚○○先前自騎樓
    下衝出時，甲○○亦追隨行至馬路中央，嗣甲○○因見對方
    持刀，不敢向前，乃右轉朝林森北路方向欲尋器械抵抗，乙○○見狀即持刀欲追殺甲○○，並以閩南話呼叫「別走」，
    甲○○乃快步奔逃，乙○○追趕約30公尺未能趕上，始行停
    步罷手，另己○○於砍倒張建和後，至騎樓下扶走謝連富，
    並招呼乙○○一起搭計程車離去，乙○○旋將其所持有之水
    果刀丟棄現場，隨同己○○上計程車將謝連富送醫，己○○
    在途中將其所持用之水果刀交予乙○○丟棄。嗣警方獲報至
    現場，於前開便利商店及案發現場扣得水果刀1把及刀鞘4支
    ，並循線於同日6時30分許，在台北市○○○路199號長庚醫
    院查獲就醫中之謝連富。己○○則於同年 5月9日6時30分許
    ，在臺北縣中和市○○街256號6樓 A室為警逮獲，另乙○○
    於同年月5日下午向臺北市政府警察局中山分局投案。
二、案經庚○○告訴及臺北市政府警察局中山分局移送臺灣臺北
    地方法院檢察署檢察官偵查起訴。
    理  由
一、本件證人程家峰在偵查中之供述，與其在審理中具結後為證
    人所為之供述，並無何不符之處，自得為證據。而證人戊○○、潘政、林文政在偵查中之供述，均在刑事訴訟法92年9
    月1日修正公布施行以前，依刑事訴訟法施行法第7條之規定
    ，其效力不受影響，自亦有證據能力，合先敘明。
二、訊據上訴人即被告己○○、乙○○固均坦承於上開時地，與
    張建和一夥發生糾紛，嗣2 人與程家峰先後衝進便利店，取
    走水果刀後持刀衝出店外，其後張建和遭被告己○○持刀所
    刃死亡，庚○○遭程家峰砍傷，另被告乙○○當時亦持刀追
    躡甲○○並揚言要求甲○○「別走」等情不諱，但均矢口否
    認有殺人犯行，被告己○○前雖辯稱：伊因目擊謝連富遭毆
    打，受傷很重，為解救謝連富，始到便利商店拿刀，事前並
    未與乙○○、程家峰有犯意聯絡，且甫從便利商店出來，對
    方4 人就衝過來，伊為保護自己才與對方展開攻擊，屬正當
    防衛，因本案張建和與伊兩方之人數懸殊甚大，且張建和等
    人持足以致命之滅火器連續猛打謝連富，伊當時認為謝連富
    若這樣被打死，也很自然，是如不許伊拿刀反擊，豈非認為
    謝連富應該被張建和等人打死，此種見解不僅不符合正義，
    甚至亦不具人性。況伊當時已酒醉精神耗弱，且張建和受傷
    部位，除在前胸為穿刺傷外，其餘均係切傷，顯示伊無殺人
    故意；再者，伊當時在便利商店有拿皮包給乙○○，說要結
    帳，並無搶奪水果刀之意圖云云，在本院審理中坦承持刀砍
    張建和，但否認有殺人犯意及否認殺害庚○○及甲○○，以
    及未與程家峰、乙○○共犯。被告乙○○辯稱：伊因看到對
    方圍毆謝連富，致謝連富哀嚎不已，心中害怕，始跟隨己○○進到便利商店，進入時己○○未發一語，3 人並無交談，
    進入便利商店乃電光石火之間，無從與己○○形成犯意聯絡
    ，至水果刀係己○○所交付，非伊搶奪所得，且僅係短暫利
    用，並無不法所有意圖，伊持水果刀是要保護自己，一出商
    店，即閃避到便利商店左前方，嗣看到甲○○過來，雖有喊
    不要走，但係要嚇嚇他，使他不敢過來打伊，乃基於自保心
    態，並非為己○○、程家峰遂其犯行而分工協力，無共犯可
    言云云。
三、經查：
(一)被告己○○、乙○○、程家峰與謝連富等四人，於前開時間
    至「漲停板ＫＴＶ酒店」飲酒作樂，迨87年4月12日凌晨3時
    許離去，於下電梯時，與丙○○、庚○○、呂多年、甲○○
    等發生摩擦，進而互毆，張建和隨後自樓上趕至現場，己○○、乙○○、程家峰乃至對街金群便利商店取水果刀，而當
    時謝連富仍在騎樓下遭毆打等情，已分據被告己○○、乙○○、共犯程家峰及謝連富、丙○○、庚○○、甲○○等人迭
    於偵審中供明在卷，並經原審及本院前審勘驗現場錄影帶屬
    實（見原審卷第179 頁、本院更(一)卷第73頁、本院更(二)卷一
    第240頁、本院更(二)卷二第302頁）。被害人張建和遭砍殺後
    ，身上共有7 處刀傷，其中左前胸所受之刀傷，長10公分，
    及於胸骨深入胸腔，切斷左第三、第四肋軟骨，深達心包囊
    ，造成死亡原因等情，亦經台灣台北地方法院檢察署檢察官
    督同法醫師相驗在案，復有照片27幀及台灣高等法院檢察署
    法醫中心丁○醫鑑字第374 號鑑定書在卷可稽（見相字卷
    第38頁至51頁、第55頁至61頁）。被害人庚○○亦受有8 處
    刀傷，其中前胸3處刀傷分別為 16×5×5公分、15×6×5公
    分及5×3×3公分、左右腹部之刀傷為14×5×5公分及16×1
    .0 ×6公分、併肝臟裂傷，亦有驗傷診斷書乙份及被害人庚○○受傷之照片5幀附卷可稽（見偵字7499號卷第239頁至第
    241頁）。
(二)被告己○○、乙○○及程家峰進入金群便利商店，搶奪置物
    架上4 把水果刀，未付帳即衝出店外等情，業據被告己○○
    、乙○○及共犯程家峰供述在卷，並經證人即金群便利商店
    店長戊○○證述無異（見偵7499號卷第71頁反面、第169 頁
    、第217頁、偵9521號卷第4頁反面、第5 頁、第24頁、偵95
    20號卷第10頁反面、原審卷第83頁、第144 頁反面、本院上
    重訴卷第56頁）。雖被告乙○○、程家峰所持之水果刀究係
    被告己○○交付或係乙○○、程家峰兩人自行在架上取得一
    節，被告己○○與乙○○於本院前審審理中各執一詞，但被
    告乙○○自始供明其與被告程家峰持有之水果刀確係被告己○○交付（見聲羈字卷第5 頁、偵字9521號卷第24頁、原審
    卷第83頁、第84頁、第178頁、本院上重訴卷第69頁、第109
    頁、本院更(一)卷第26頁正反面、第74頁、第101 頁、更(二)卷
    一第27頁、156頁、更(二)卷二第358頁、更(三)卷第93頁），共
    犯程家峰亦供稱：伊是跟隨己○○、乙○○進入超商，己○○搶奪超商內水果刀3把，將其中1 把交給伊，1把交給乙○○後，匆匆走出店門（見偵字第7499號卷第169 頁）。．．
    ．伊與林就跟著進去，張走至便利商店的最裡面，從置物架
    上的籃子裡拿了3 把水果刀，他就給伊和林各一把水果刀，
    他與林很快速地走出便利商店，伊跟在後面。走出便利商店
    ，張與林就往對面走上民生東路過去，伊在便利商店這邊徘
    徊．．．（見偵字第74 99號卷第217頁正反面）。．．．他
    （即己○○）．．．看到籃子裡面有水果刀，拿出3 把，將
    刀鞘拔掉後，1把給乙○○，1把給伊．．．等語（見重訴卷
    第144 頁正反面），關於被告己○○取刀後交付乙○○、程
    家峰各1把兩人之情節，互核相符，應堪採信。
(三)雖證人即金群便利商店店長戊○○於偵查時證稱：他們快步
    走入店內，從置物櫃拿東西後，就用跑的出去，第1位拿2把
    刀，後2位各拿1把刀，3 個人拿刀沒付帳就用跑的出去，伊
    追出去看，．．．在伊店前那人被殺倒在地，右前胸有流血
    出來，在地上抽動幾下，伊看到事態嚴重，就進去打電話報
    警（見87年偵字第7499號卷第71頁背面至72背面），被告己○○原亦供稱：拿了2 把刀．．．。雖被告己○○另供稱：
    出來後匆忙中掉了1把在店內。（見更1卷88年10月26日訊問
    筆錄）、伊本來拿了2把刀，後來掉了1把在地上，是乙○○
    撿起來的，並不是我拿刀給乙○○，所以根本沒有人拿2 把
    刀（見87年上重訴字第63號卷第87頁）、伊共拿了2 把刀，
    但出了超商，伊手上2把水果刀又掉了1把（見同上卷第109
    頁及背面）、伊拿了2把刀，但1把是出超商時就掉了，所以
    手上只拿1把刀（見同上卷第132頁背面），但嗣亦改稱：伊
    扶走謝連富後與乙○○一起坐計程車走，林某上車時還拿了
    1把刀，伊將手上的1把刀給他，他再持此2 把刀丟掉，伊本
    想自行把此事扛下，伊做的事伊負責，但沒有做的不能要伊
    負責，伊從頭只與張建和相遇，伊只有1把刀，原拿2把，出
    超商時掉了1 把，現場查獲的刀林某曾於事後告訴伊，是他
    射向丙○○的，林某共持2 把刀（見更(一)卷88年12月24日審
    判筆錄），在本院審理時又稱伊拿一把刀，並交一把給乙○○云云（見本院更七審94年11月9 日審理筆錄第15頁），前
    後不一，自難採信。
(四)再者，現場有扣案之4 支兇刀刀鞘，足見被告衝出超商時，
    共搶得4 支水果刀。至被告己○○於警訊、偵查中雖供稱係
    乙○○、程家峰各取1 把刀，否認有持刀交予乙○○、程家
    峰之事實，但其於本院上重訴案審理中已供明：係伊各拿一
    把給乙○○、程家峰兩人無誤（見本院上重訴卷第71頁反面
    ），足證被告己○○於置物架上搶奪4 把水果刀時，係交付
    水果刀各1 把與乙○○、程家峰，委無足疑。再被告己○○
    與乙○○、程家峰搶奪4 把水果刀後即快步衝出店外，並未
    付款，迅即衝出店外，事後亦未歸還，並將之丟棄，足見彼
    等有不法所有之意圖。再本件因事起瞬間，縱未見其3 人以
    言詞為犯意聯絡，然觀之被告乙○○、程家峰緊跟於被告己○○進入商店，己○○搶奪水果刀，分予乙○○、程家峰，
    其3 人再緊相跟隨而出超商，顯然有意圖不法所有之默示共
    同犯意合致，而有共同搶奪該4 把水果刀之犯行，洵然灼見
    。
(五)被告己○○雖辯稱伊當時有叫被告乙○○及程家峰兩人整理
    自架上掉下來的多把刀云云；惟為被告乙○○所否認，且被
    告己○○自承當時情況急迫而持刀衝出店外與對方廝殺，如
    何有餘裕整理落地之多把水果刀，足見被告己○○所辯與事
    實不符，難以遽信。再共犯程家峰於原審雖改稱被告己○○
    叫乙○○收拾地上水果刀，伊與乙○○各拿1 把刀出店外云
    云（見原審卷第178 頁反面），但查程家峰上開陳述與初供
    不符，且與己○○於同次筆錄供稱：當時在超商東西是我拿
    的，與程家峰無關等語不符（見原審卷第179 頁），足見程
    家峰前開供詞尚屬無憑，亦不足採。再本件於偵查中勘驗錄
    影帶結果，現場地上掉有水果刀（見偵字第1499號卷第25頁
    ），但查該地點係在便利商店門口，其旁係櫃檯，並無刀架
    ，且只有一把在地上，亦非多把落地，觀諸法務部調查局鑑
    驗所附之錄影帶翻拍照片自明（見本院重上更(三)卷第111 頁
    、第112 頁），是上開錄影帶之照片，尚不足以證明被告己○○有叫乙○○整理自架上掉落之水果刀之說詞，被告己○○所供此節，不足採信。至被告己○○雖否認有不法所有之
    意圖，辯稱伊曾交皮包予乙○○表示要結帳云云，惟為被告
    乙○○所否認，被告乙○○並堅稱被告己○○之皮夾在伊身
    上等語（見本院更(三)卷第46頁、更(一)卷第47頁、第74頁），
    且被告己○○於警訊時供稱有丟500 元給店員，結果掉在地
    上，由尾隨在後之乙○○撿起（見偵字9520號卷第3 頁反面
    、第4 頁），於原審初訊時供稱：．．．當時超商人很多，
    伊拿錢掉出來，錢與皮包丟至店員云云（見聲羈字卷第3 頁
    至第5 頁），嗣再以前開情詞置辯，前後反覆矛盾，參以當
    時被告己○○自承情況急迫，足見其所辯其當時係要結帳乙
    節，顯屬臨訟虛構之詞，不足採信。
(六)另被告己○○於前開時、地，自超商拿取水果刀後，步出店
    外持刀揮砍被害人張建和倒地不治死亡等情，已據被告己○○坦承在卷，核與告訴人庚○○供述：伊跟張建和後面出去
    （上民生東路），迎面過來2 人，伊沒看到他們有拿刀，伊
    過去就與他們對打後，伊覺得身上涼涼的，到對面馬路有亮
    光，才知道對方有拿刀，伊用左手捉、右手拉他．．．看到
    己○○、程家峰衝過來打起來，甲○○看到他們有拿刀就跑
    了，而乙○○就後面追過去．．．程家峰殺伊是面對面，但
    伊背面有1 刀，而張建和與己○○打，程家峰砍了伊11刀，
    後來才發現伊頭部有1 刀等語（見原審卷第82頁、第84頁反
    面、本院上重訴審卷第70頁）供述之情節相符，並經證人戊○○證稱：．．．第1位拿2把刀、後2位各拿1把刀，他們沒
    付帳，伊即追出去看。其中1 人在對面街賣文物寶石店前騎
    樓倒下，在那殺人。其中1 人在伊店門口右前方馬路上，在
    殺1 人．．．倒在店前方馬路上之人右前胸有流血出來、伊
    看見伊店前那人倒在地上，抽動幾下，我認為事態嚴重，就
    進去打電話（報警）等語（見偵字7499號卷第71頁反面、第
    72頁反面）；證人即現場目擊者林文政證稱：（把人殺倒地
    的那人，有何特徵？）我在派出所看照片，像「己○○」等
    語（見同上偵字卷第97頁）；證人即現場目擊者潘文正證稱
    ：「伊去泊車回來，就看見有人在騎樓那邊打架，有3 人圍
    毆1人。過不久就看見對面的便利商店有3人衝出來。騎樓下
    這邊有2 人衝過去，雙方在馬路上打起來，是1對1．．．後
    來就倒在馬路上」、「（張被殺倒地後，殺他的人往何處逃
    逸？）張倒地後，那人才停手，並走往『漲停板』這方向的
    騎樓下扶1個人，搭計程車離去」等語（見同上偵字卷第195
    頁反面、第197 頁反面）及共犯程家峰供稱：「．．．後來
    （己○○）就走進一家便利商店，伊與林（坤賢）就跟著進
    去，張走至便利商店最裡面，從置物架上的一籃子裡拿水果
    刀．．．他就給伊和乙○○各1 把，他與林很快地走出便利
    商店，伊跟在後面，走出便利商店，張及林就往對面走上民
    生東路過去．．．有1 人就衝過來打伊，伊就拿刀亂揮，對
    方要搶伊手上的刀，拉扯中伊把他推倒．．．」（見偵字74
    99號卷第217 頁）等語無異，參諸證人林文政及潘文正於檢
    察官訊問時證稱當時在馬路上打起來是1對1（見偵字7499號
    卷第97頁、第195 頁反面）等語，足見被告己○○當時確係
    持刀揮砍被害人張建和，另共犯程家峰亦有揮刀砍殺庚○○
    無疑。
(七)再者，被告乙○○亦坦承有持刀追被害人甲○○，並自承追
    躡甲○○時有呼叫「別走」之事實（見本院上重訴卷第110
    頁、第133 頁、更(一)卷第26頁），核與被害人甲○○供稱：
    「伊見對面超商內有3人衝出，伊用餘光見到2人衝到馬路上
    向大樓這邊過來，伊向右側（林森北路之方向）跑了大約25
    公尺左右距離，想要找些木棒之類物品，但伊背後隱約聽到
    有人喊『別走（閩南語）』，伊不能確定距離多遠，但聲音
    很清晰．．．伊餘光看到對面超商有3個人，有2個人從超商
    衝出來，伊跟著過去後往右走，伊在路上找武器．．．」、
    「（找木棒時是否有人在你背後講別走？）是」、「身形是
    他（指乙○○）沒錯」、「．．．2人一邊向伊衝來一邊揮
    舞，伊發現有白光出現，就知道他手中有拿武器，伊就往林
    森北路方向跑，想找東西抵抗，其中有人叫伊別走．．
    ．這兩個人確定一個是己○○，一個是乙○○．．．」、「
    ．．．2人從伊這裡衝過來，手上揮著刀，伊往林森北路跑
    去找東西，折回來時聽人說小胖倒了，伊是跑了2、30公尺
    才折回，當時有個人用閩南語叫伊『不要走』．．．」「．
    ．．張建和倒地後，被告2人就過來了，乙○○就追伊」等
    語（見原審卷第133頁反面、第134頁、第217頁、第218頁、
    見本院上重更(一)卷第40頁、第57頁反面、第58頁），及在本
    院審理中到庭證稱：乙○○在追伊時，有拿刀揮舞等語相符
    ，益徵被告乙○○確曾持刀追趕甲○○約30公尺，並以閩南
    語呼叫「別走」無訛。
(八)被告己○○與共犯程家峰自金群便利商店拿取水果刀衝出，
    在馬路上遭遇被害人張建和、庚○○，未行警示即持刀揮砍
    徒手之被害人，而被告己○○、乙○○、程家峰人持刀自超
    商出來，張建和、庚○○雖迎上前去，但張建和、庚○○兩
    人均未持刀械及器械，嗣自林森北路方向逃去之甲○○亦空
    手未持器械之事實，為目擊證人潘文正於偵查中供述甚明（
    見偵字第7499號卷第196 頁），復為被告乙○○所自承（見
    本院上重更(一)卷第27頁），顯見被告等持刀過街及追躡對方
    之時，被害人均係徒手而未持械無誤。再依被害人張建和、
    庚○○2人所受之上述傷勢，該2人均受多處刀傷，傷口非淺
    ，甚至深達內臟，而所受刀傷處大都係胸、腹等身體要害，
    被告己○○、程家峰2 人當時若僅係基於防衛自己，並嚇阻
    被害人張建和等人之攻擊，當無須對徒手之被害人張建和等
    人下手如此狠重，並連續砍殺如此多刀，是彼等持銳利之水
    果刀攻擊被害人張建和、庚○○，均係對準身體要害，且用
    力甚猛，難謂無殺人之決意。
(九)另被告乙○○辯稱：伊進入便利超商時，因害怕自身安危，
    始尾隨己○○進入，於便利商店內，亦未與己○○交談謀議
    ，或動手實行搶奪行為，就己○○搶奪水果刀部分，應無犯
    意聯絡可言云云；及被告乙○○雖另辯稱：伊步出便利商店
    後雖有趕人之舉，惟在追趕之初，係因眼鏡遭人打落，深度
    近視之餘（深達600 度），無從辨識該人身分，誤認甲○○
    為己方友人始加以跟隨，並非有何敵意，否則何不出超商後
    即行追趕，反而先閃避一旁方隨後跟上？嗣待距離接近後方
    知其非友人，因懼怕甲○○對自己不利，虛張聲勢加以驅離
    ，此乃本於自保心態，主觀上欠缺殺人或傷害之犯意，否則
    從後悄然掩至殺之即可，何須先行出聲示警，使其有防備機
    會？又若被告意在追殺，何以在發現對方沒有在攻擊視線後
    即不再追趕云云，然如其係畏懼對方，且深度近視，避之唯
    恐不及，豈有未予逃離，反持刀追趕或喝令「別走」之理，
    被告等與共犯程家峰確係合力分擊被害人等情無誤，彼等行
    為時基於相互認識，相互間對搶奪及殺人有默示之合致，委
    無足疑，參諸最高法院73年台上字第1886號判例：「共同正
    犯之意思聯絡，不限於事前有所協議，其於行為當時，基於
    相互之認識，以共同犯罪之意思參與者，亦無礙於共同正犯
    之成立。」、73年台上字第2364號判例：「意思之聯絡並不
    限於事前有所謀議，即僅於行為當時有共同犯意之聯絡者，
    亦屬之，且其表示之方法，亦不以明示通謀為必要，即相互
    間有默示之合致，亦無不可。」之意旨，彼等3人互有殺人
    之犯意聯絡，並有行為之分擔，均為共同正犯。
(十)被告乙○○雖曾辯稱：前開最高法院73年台上字第1886號、
    第2364號判例所謂犯意默示合致之情形，均係指犯罪行為進
    行中而言，此觀該二判例意旨強調「行為當時」之文句自明
    ，再觀其判例全文所認犯罪情節，或為行兇者趕到殺人現場
    後即持刀參與圍殺被害人，或為在殺人現場出聲喊殺，均係
    處於殺人進行中之狀態，益見該二判例所謂犯意默示合致之
    情形，不及於殺人行為出現之事前階段。本案搶奪水果刀僅
    係己○○、程家峰殺人之事前階段，搶奪水果刀不一定意在
    殺人，以水果刀砍人，亦不必然有殺人之故意，除非己○○
    、程家峰預先表明殺人之意而與被告乙○○有所謀議，否則
    被告乙○○無從因搶奪（或收受）水果刀而知悉己○○、程
    家峰二人已萌殺人犯意，此與前揭判例所示情節大不相同（
    在前揭判例之情形，被告已可從其他共犯之殺人舉動認知殺
    人犯意），尚難認定被告乙○○與被告己○○、程家峰有殺
    人犯意之默示合致情形云云。惟查：被告己○○、乙○○與
    共犯程家峰於與庚○○、丙○○等人互毆後，見謝連富被毆
    情形慘重，憤而緊隨衝進金群商店，被告己○○並趁店長戊○○不備之際，奪取鋒利4把水果刀，且當場交付各1把鋒利
    水果刀於乙○○與程家峰，旋即緊隨衝出店外，並各持水果
    刀分擊、追殺被害人等，彼等於搶奪水果刀之時，應即萌生
    共同犯殺人罪之犯意，且因事起瞬間，縱未見其三人以言詞
    為謀議，然觀諸被告乙○○、程家峰緊跟於被告己○○進入
    商店，己○○搶奪水果刀，分予乙○○、程家峰，三人再相
    互緊跟衝出超商後，共同迎向被害人，隨後被告己○○與被
    害人張建和，共犯程家峰與庚○○即捉對互毆廝殺，被告乙○○亦追殺甲○○，並以閩南語呼叫甲○○『別走』，且追
    殺距離長達30公尺之遠，彼等對於其他共犯實施之犯罪行為
    尚難認定已超過計劃範圍之內，被告己○○、乙○○所辯無
    殺人之故意或犯意聯絡云云，無非空言，不足採信。
  (十一)再被告乙○○固另辯稱：當天伊與己○○將謝連富送醫，乃
    由伊為謝連富填寫急診病歷，並自填聯絡人，顯見伊無殺人
    之故意，否則當不敢填寫真名云云，並申請調取上開急診病
    歷為憑，經查被告乙○○填寫謝連富病歷之事實，固有長庚
    醫院檢附急診病歷函附本院卷可參，但被告乙○○於87年5
    月10日偵訊筆錄供述：「我們原將謝送至長庚醫院，我是以
    我名字登記的，並在那裡照顧謝，後來才知道有人死掉。」
    ，是被告乙○○已自承送謝連富就醫時，尚不知張建和已死
    亡，則被告乙○○即使有填寫謝連富病歷並自填聯絡人之事
    實，亦不足為被告乙○○有利之認定。
  (十二)被告己○○於互毆不敵後，尚能知曉跑進對街便利商店，在
    眾多商品中選取水果刀殺人，嗣且能扶走謝連富，並招呼乙○○一起搭計程車離去，顯見其於案發當時意識辨別能力仍
    屬正常，被告己○○於原審辯稱因酒醉精神耗弱云云，顯難
    採信。
  (十三)被告己○○雖曾辯稱：依案件發生當時之一般客觀狀況觀之
    ，伊當時已逃離鬥毆現場，實有充裕時間逃命，但因不忍心
    看到同伴謝連富被對方以滅火器連續猛擊將遭打死，為救同
    伴之命，乃不顧其本身之危險，實屬見義勇為，人類道義性
    之表現，其行為殊與上述之現代正當防衛之思想相符合，且
    其防衛行為在手段上具有相當性，自得主張正當防衛或防衛
    過當云云。惟按正當防衛係對於現在不法之侵害防衛自己或
    他人之權利而言，「至彼此互毆，又必以一方初無傷人之行
    為，因排除對方不法之侵害而加以還擊，始得以正當防衛論
    」（最高法院著有30年上字第1040號判例參看），被告己○○係因與被害人張建和等人鬥毆不敵後，脫離現場，再取刀
    行兇，已如前述，就其折回現場之情節觀之，已非被害人張
    建和等先行侵害，自與排除對方不法之侵害有別，被告己○○主張正當防衛或防衛過當云云，尚無足取。
  (十四)被害人庚○○於88年11月16日庭訊時雖改稱：「當時看到張
    建和衝過去，他們3人從超商出來，他3人均有與張建和動手
    ．．．他們3人圍著張建和．．．他3人都圍著張建和，幾人
    均有動手．．．」等語，惟與其於87年5 月12日偵訊時供稱
    ：「我與金跟對方謝在纏鬥，暫歇手時，回頭看到張建和快
    步走上民生東路，我就跑步趕上去，對面有2 人迎面過來，
    約在雙黃線上遭遇，我就跳躍式踢對方1 腳，對方往後退，
    我緊跟上去，雙方就互毆起來，鬥毆中感覺自己身上涼涼的
    ，才察覺對方右手有拿東西」，於87年5 月22日偵訊時供稱
    ：「（當天拿刀與你在馬路上鬥毆，是否為庭上這位乙○○
    ？）應該沒這麼胖」，於87年7 月16日訊問時供稱：「我跟
    在張建和後面出去，迎面過來2 人，我沒看到他們有拿刀，
    我過去就與他們對打，後來覺得身上涼涼的，到對面馬路有
    亮光才知是對方有拿刀」、「應該無乙○○這麼胖，應該不
    是乙○○」，於88年2月5日訊問時供稱：「當時我們查看謝
    連富傷勢，與他講話，就看己○○、程家峰衝過來打起來．
    ．．程家峰砍了我11刀，後來才發現我頸部有1刀，因程家
    峰是與我面對面砍，所以我懷疑背後這1刀是己○○砍的（
    但不能確定）」等語不符，自難認定前開出超商後迎面衝向
    張建和者尚包括被告乙○○。
  (十五)至證人甲○○於88年11月16日訊問時固改稱：「我在對面騎
    樓，他們出來時我正要推機車要跟過去，看到他們3 人從便
    利商店出來與張建和打起來，張建和正面踹了對方1 腳，對
    方揮右手就是1刀，反手往前刺1刀，張建和就倒地，另 2人
    從我這裡衝過來，手上揮著刀，我往林森北路跑去找東西，
    折回來時有人說小胖倒了，我是跑了 2、30公尺才折回，當
    時有個人用閩南語叫我『不要走』，我正要往林森北路彎過
    時他這麼叫，我繼續往林森北路跑20公尺，該人身體微胖，
    他未追上來」，惟查：甲○○於87年7 月25日陸軍空降特戰
    司令部偵訊時供稱：「隨後我跟著1 人出騎樓，他往馬路上
    衝過去，而我則向在騎樓外人行道上找東西想要幫助他，因
    我見對面超商有3人衝出，我用餘光見到2人衝到馬路上向大
    樓這邊過來，我向右側跑了大約25公尺左右距離想要找些木
    棒之類物品，但我背後隱約聽到有人喊『別走』』我不能確
    定距離多遠，但聲音很清楚．．．」、「（是否目擊何人砍
    殺張建和、庚○○？）不知道，只是見到馬路上有2 名身穿
    深色衣褲之男子衝過來接近張建和」，在本院審理中，甲○○則證稱：「我是看他（指乙○○）跟張建和也有在打鬥」
    等情；於87年9月8日原審供稱：「．．．我用餘光看到對面
    超商有3個人，有2個人從超商衝出來，我跟著過去後往右走
    ．．．從超商衝出來有2 人．．．沒看到誰與張建和動手，
    我有向右側跑林森北路」、「（出來或移動時，有無看到手
    上拿刀的人？）無，我只看到二人衝出去」等語，已明白指
    出自超商衝出、接近張建和者，僅有2人，並非3人均向前衝
    出，乃嗣改稱有3 人自便利商店出來與張建和打起來云云，
    亦有矛盾，尚難為認定事實之基礎，惟仍無礙於被告乙○○
    前開犯行之認定，附此敘明。
  (十六)綜上所述，被告己○○、乙○○所辯無搶奪及殺人之犯意及
    行為，均屬卸責之詞，不足採信。本件事證明確，被告二人
    上揭犯行均堪認定。
四、被告己○○、乙○○夥同共犯程家峰奪取水果刀，再持以殺
    害張建和既遂、殺害庚○○、甲○○未遂，核其等所為，係
    犯刑法第326條之結夥3人搶奪罪及刑法第271條第1項、第2
    項之殺人既遂、未遂罪。檢察官就被告搶奪部分，認係犯刑
    法第325條第1項之普通搶奪罪，尚有未洽，惟因社會基本事
    實同一，應依法變更起訴法條。被告己○○、乙○○與程家
    峰間，互有犯意聯絡及行為分擔，均為共同正犯。被告等同
    時同地分工殺害張建和既遂及殺害庚○○、甲○○未遂，係
    以一行為觸犯數罪名，為想像競合犯，應從一重之殺人既遂
    罪處斷。所犯殺人既遂罪及搶奪罪間有方法結果之牽連關係
    ，為牽連犯，應從較重之殺人既遂罪論處。被告乙○○追殺
    甲○○部分，起訴書雖未敘及，惟此乃整個殺人舉動之一部
    分，自應併予論究，併此敘明。
五、原審就被告己○○、乙○○部分予以論罪科刑，固非無見，
    惟查：(一)被告乙○○與己○○、程家峰有共同殺人之犯意
    聯絡，並參與追殺甲○○，有如前述，原審未予論究，認定
    其未參與共同犯罪，尚有未合。(二)按刑法第283 條所謂聚
    眾鬥毆，係指參與鬥毆之多數人，有隨時可以增加之狀況而
    言，如參與鬥毆之人，並無隨時可以增加之狀況，即非屬聚
    眾鬥毆（參照最高法院20年非字第114 號判例、28年上字第
    621 號判例）。本件雙方鬥毆時，雙方均無向外求援，鬥毆
    之人並無隨時可增加之狀況，且被告己○○一方係因不敵，
    始進入便利商店取刀械行兇，並非向外求援聚眾，是本件雙
    方鬥毆之人數確定，與刑法聚眾鬥毆之要件顯有未合，原審
    誤認被告乙○○係犯聚眾鬥毆致人於死之罪責，亦有不當。
    (三)被告乙○○奪取水果刀之行為，應與被告己○○等共犯
    刑法加重搶奪罪，原審誤認其所持之水果刀係被告己○○所
    交付，而犯刑法收受贓物罪，容有未洽。(四)被告己○○、
    乙○○及共犯程家峰基於共同殺人之犯意聯絡及行為分擔，
    同時同地分別持刀砍殺被害人張建和、庚○○及追殺甲○○
    ，係屬想像競合犯，原審誤認被告己○○係基於概括之犯意
    反覆為之，為連續犯，亦有未合。被告己○○上訴意旨，否
    認有殺人之故意，並主張合於正當防衛之要件，被告乙○○
    上訴意旨，亦否認參與犯罪，均無理由，檢察官上訴意旨認
    被告乙○○應共負殺人罪責等，為有理由。是以原判決此部
    分既有上開可議，要屬無可維持，應由本院將原判決關於被
    告己○○、乙○○部分予以撤銷改判。爰審酌被告己○○有
    多次刑案紀錄，有本院被告全國前案紀錄表在卷可憑，仍不
    思悔改，僅因細故即持刀猛刺被害人多刀，造成被害人死亡
    之結果，被告乙○○雖無犯罪前科，惟與己○○等當街持刀
    公然行兇，目無法紀但其等係先與被害人互毆不敵使萌生殺
    意，非出於事先之預謀及犯罪目的、所生危害、犯罪後態度
    等一切情狀，分別量處如主文第2項、第3項所示之刑。扣案
    水果刀1把、刀鞘4支，雖供被告等作為犯罪所用，然係金群
    便利商店所有，非被告等所有，乃不予宣告沒收。
六、公訴意旨略以：己○○與乙○○、謝連富及程家峰（為現役
    軍人另由軍事審判機關審理）等人於87年4 月11日晚上11時
    許，相偕前往臺北市○○○路○段「漲停板ＫＴＶ酒店」飲
    酒作樂，於翌日（12日）凌晨3 時許結帳離去，一同搭乘電
    梯下樓，在一樓電梯口。適有丙○○、庚○○及不詳姓名友
    人正等電梯欲上樓至「漲停板ＫＴＶ酒店」與先行上樓之友
    人張建和會合，雙方於進出電梯交會時身體發生擦撞，丙○○等人迎上前去，雙方一言不合，各均基於傷害之故意，大
    打出手，己○○及程家峰見狀，亦基於與謝連富共同傷害之
    犯意聯絡參與鬥毆。嗣因丙○○一方身材均較為高大，己○○一方不敵，邊打邊退，張建和在樓上聞訊，亦下樓參與鬥
    毆，謝連富乃遭丙○○、庚○○等人毆打致眼瞼部瘀傷。己○○與乙○○及程家峰見狀即由傷害變更為殺人之共同犯意
    ，一齊跑到對街即台北市○○○路○ 段25之8 號金群便利商
    店裡，趁店長戊○○不備之際，由己○○自置物架上搶奪水
    果刀四把，旋各交1 把予乙○○及程家峰，嗣即迅快步衝出
    店外，其後在台北市○○○路上與張建和，庚○○遭遇，即
    以所搶之水果刀砍殺張建和、庚○○及丙○○背部裂傷，因
    認被告己○○、乙○○殺傷丙○○部分亦涉有刑法第271 條
    第2 項之殺人未遂罪嫌云云。惟查：
(一)被害人丙○○於本院前審調查時固供稱：87年4 月12日凌晨
    在台北市○○○路1段我背後被刺1刀，是被乙○○所刺，當
    時很暗，但依體型來講，應是乙○○．．．（乙○○是拿1
    把刀還是2 把刀刺你？）我跟謝連富互毆的地方比較暗，我
    用眼角餘光瞄到，乙○○一個人衝向我，兩手皆有拿刀（見
    本院上重更(二)卷一第129、130頁），惟為被告乙○○所否認
    ，且被害人丙○○於警訊中供稱：．．．對方3、4個人（其
    中一個人拿2 把刀）圍過來一陣砍殺，我們就邊打邊退．．
    ．對方約3、4人（不能確定），因為事出突然，又喝了一點
    酒，所以記不得特徵．．．（見偵字7499號卷第15頁反面、
    16頁），於檢察官偵查時供稱：我沒注意刺我1 刀之人是何
    人，當時我與謝連富在鬥毆，突然覺得背後刺痛，轉身看有
    1 人雙手揮舞手上有亮光，才警覺到那人手上有刀子（見同
    上偵卷第197 頁），於原審中調查時供稱：沒有看見誰拿刀
    。（見原審卷第79頁反面），於本院上訴審訊問時證稱：我
    後腰有1刀傷，我回頭看刺我的人是拿2把刀在揮，當時太黑
    了，不能確定是何人（見本院上重訴卷第72頁），於本院更
     (一)審訊問時證稱：「背部龍骨被刺1刀，是在騎樓下言詞理
    論時，有人對我揮刀衝過來，我轉身時被刺的．．．我不知
    是何人刺到我1 刀．．．」等語（見上重更(一)卷第59頁），
    均未能確定係何人刺傷伊，乃於離案發時間較遠之本院前審
    中指認被告，顯不合理。
(二)本院前審經被告乙○○同意將其送測謊鑑定，雖認定：「．
    ．． (二)其未曾持水果刀刺丙○○背部。上述問題經測試
    成情緒波動之反應，研判有說謊。」，有法務部調查局90年
    11月7日陸 (三)字00000000號測謊報告書可稽（見本院更
    (二)卷一第192 頁），雖被害人丙○○一再指殺伊之人為持雙
    刀者，而本院更(三)審時將扣案錄影帶送法務部調查局鑑定結
    果，認定：「送鑑之錄影帶經檢視後，發現影像錄製內容極
    不穩定，且畫面有出現連續條紋狀，因此無法明確判定被告
    乙○○右手有無另持1 把刀」，有該局92年4月4日調科柒字
    第09200096500 號函在卷可稽（見更(三)卷第112頁、第113頁
    ），無法證明被告乙○○係持雙刀者，尚難指其砍殺丙○○
    。
(三)被害人丙○○迭經傳喚不到，本院前審為求慎重起見，函詢
    其案發當時受傷前往之慶生醫院，據覆稱：「87年4 月12日
    並無至本院就診，故無紀錄可奉告」，有該院92年3 月12日
    92第0047號函在卷，故其身體是否受傷亦有疑義，是以起訴
    書所指丙○○受傷部分，僅憑其片面供述，尚難作為裁判之
    基礎。
(四)況丙○○於本院前審訊問時指稱：「（你在警訊時提到：只
    希望能儘快破案，找到兇手繩之以法，問你有無提出告訴之
    意？）因為兇手傷害到我的朋友，但是對我並沒有造成傷害
    ，所以我沒有提出告訴之意，因為我和他們三人己○○、乙○○、程家峰沒有衝突，所以沒有告訴之理」（見本院更五
    卷93年5月19日準備程序筆錄第3頁），更見被害人丙○○是
    否受傷，非無足疑。
(五)被告己○○固供稱：「我扶走謝連富後與乙○○一起坐計程
    車走，林某上車時還拿了1把刀，我將我手上的1把刀給他，
    他再持此2 把刀丟掉，我本想自行把此事扛下，我做的事我
    負責，但我沒有做的不能要我負責，我從頭只與張建和相遇
    ，我只有1把刀，原拿2 把，出超商時掉了1把，現場查獲的
    刀林某曾於事後告訴我，是他射向丙○○的，林某共持2 把
    刀。」（見更(一)卷88年12月24日審判筆錄），惟其所指被告
    乙○○持2 把刀射向丙○○之事實係依據被告乙○○告知，
    非親身經歷，且為被告乙○○所否認，自難據為認定事實之
    基礎。且稽之全卷，尚乏積極證據證明被告等有公訴人所指
    對於丙○○殺人未遂之犯行，自屬不能證明被告等犯罪，惟
    因公訴人指此部分與前揭論罪科刑部分，有以一行為觸犯數
    罪名之想像競合犯關係，屬裁判上之一罪，爰不另為無罪之
    諭知。
據上論斷，應依刑事訴訟法第369條第1項前段、第364條、第300
條、第299條第1項前段、刑法第28條、第271條第1項、第2項、
第326條、第55條，判決如主文。
本案經檢察官曾忠己到庭執行職務。
中　　華　　民　　國　　94　　年　　11　　月　　23　　日
　　　　　　　　　刑事第二十三庭審判長法　官  尤豐彥
　　　　　　　　　　　　　　　　　　  法　官  趙功恆
　　　　　　　　　　　　　　　　　　  法　官  張明松
以上正本證明與原本無異。
如不服本判決，應於收受送達後十日內向本院提出上訴書狀，其
未敘述上訴之理由者並得於提起上訴後十日內向本院補提理由書
（均須按他造當事人之人數附繕本）。
                                      書記官  洪秋帆
中　　華　　民　　國　　94　　年　　11　　月　　25　　日
附錄：本案論罪科刑法條全文
刑法第271條第1項、第2項：
殺人者，處死刑、無期徒刑或10年以上有期徒刑。
前項之未遂犯罰之。
刑法第325條第1項：
意圖為自己或第3人不法之所有，而搶奪他人之動產者，處6月以
上5年以下有期徒刑。
刑法第326條第1項：
犯犯前條第1項之罪，而有第321條第1項各款情形之一者，處1年
以上7年以下有期徒刑。
刑法第321條第1項第4款：
犯竊盜罪而有左列情形之一者，處6月以上、5年以下有期徒刑：
四、結夥3人以上而犯之者。
